臺灣臺南地方法院刑事判決
111年度易字第925號
公  訴  人  臺灣臺南地方檢察署檢察官
被      告  陳美玲



            黃宇豪


上列被告因家暴妨害自由案件，經檢察官提起公訴（111年度調
偵字第1198號），本院判決如下：
    主  文
丙○○、丁○○共同犯強制罪，均處拘役肆拾日，如易科罰金，均以
新臺幣壹仟元折算壹日。
    事  實
一、丙○○與丁○○為母子，丙○○為乙○○及陳廣禮（民國109年12月2
    4日死亡）之女，3人具有家庭暴力防治法第3條第3款之家庭
    成員關係。丙○○與丁○○明知乙○○於92年起即居住在原為陳廣
    禮所有之臺南市○區○○路0段000巷0號5樓之1，上址雖於106
    年3月7日登記移轉與丁○○，然丙○○已與陳廣禮約定供乙○○居
    住，竟共同基於以強暴方式妨害人行使權利之強制犯意聯絡
    ，於110年12月25日7時許，由丙○○持鐵鍊鎖住上址之大門，
    以此強暴之方法，使乙○○無法開啟大門，妨害乙○○自由進入
    及居住在上址之權利。
二、案經乙○○訴由臺南市政府警察局第五分局移送臺灣臺南地方
    檢察署檢察官偵查起訴。
    理  由
一、本判決所引用為判斷基礎之下列證據，關於被告以外之人於
    審判外陳述之傳聞供述證據，檢察官、被告丙○○、丁○○於審
    判程序中均同意作為證據使用，或知有傳聞證據之情形而未
    於言詞辯論終結前聲明異議（本院卷第102至106頁），本院
    審酌該等證據作成時之情況，並無取證之瑕疵或其他違法不
    當之情事，且與待證事實具有關聯性，應均具有證據能力。
二、訊據被告丙○○、丁○○固坦承為告訴人乙○○之女兒、孫子，均
    知悉告訴人居住在上址，且被告丙○○有於事實欄所載時間，
    以鐵鍊鎖住該處大門，被告丁○○在場等情，惟均矢口否認有
    何強制之犯行，被告丙○○並辯稱：因為告訴人嗜賭成性，在
    陳廣禮過世前半年對其不聞不問、未盡照顧之義務，不返還
    房屋權狀且有其他人出入，所以才不讓告訴人繼續居住，且
    上開房屋於106年已過戶登記給丁○○，陳廣禮之遺書應已失
    效，告訴人無居住之權利，所以伊鎖門應該不構成強制罪云
    云；被告丁○○則辯稱：當時是被母親丙○○打電話叫伊過去，
    伊到場時母親鎖到一半，告訴人返家，母親質問告訴人權狀
    在何處，告訴人不回答，伊看到兩人在爭論，就跟母親說要
    鎖就快鎖，要貼的文件趕快貼一貼，並無對告訴人有何強暴
    、脅迫之行為，而且單純對物之強制應不構成強制罪云云。
    經查：
  ㈠被告丙○○與丁○○為母子，被告丙○○為告訴人乙○○及陳廣禮（1
    09年12月24日死亡）之女，3人具有家庭暴力防治法第3條第
    3款之家庭成員關係；另於110年12月25日7時許，被告丙○○
    見告訴人外出，即持鐵鍊鎖住○○市○區○○路0段000巷0號5樓
    之1之大門，並與旋即返回之告訴人發生爭執，被告丁○○到
    場後，要求被告丙○○將門鎖上後離開等情，業經被告2人所
    坦承，並有告訴人乙○○於警詢時之指述及偵訊時之證述（警
    卷第11至14頁，偵卷第45至47頁）及現場照片3張（偵卷第3
    9頁、第71至73頁）在卷可稽，應可認定。
  ㈡次查，臺南市○區○○路0段000巷0號5樓之1原為陳廣禮所有，
    告訴人與陳廣禮自92年起即居住在該處，陳廣禮曾於104年3
    月9日書立遺言記載：「余往生後：遺款留給汝母（即告訴
    人）作安養費，嗣後分給諸孫（含外孫）作獎助金。眷舍由
    汝母（即告訴人）繼承，嗣後贈與丙○○」等語，而該房屋於
    106年3月7日登記移轉予被告丁○○等情，有陳廣禮之遺言1份
    （偵卷第21至23頁）、臺南市○區○○路0段000巷0號5樓之1之
    臺南市臺南地政事務所土地所有權狀及建物所有權狀各1份
    （偵卷第79至81頁）附卷可參。由上開遺言可知，陳廣禮於
    生前，即有在其過世後，將房屋、存款先留給其妻即告訴人
    ，讓告訴人日後生活、居住均有保障之意。而告訴人自92年
    即與陳廣禮居住在上址，縱陳廣禮於106年3月7日將之登記
    移轉予被告丁○○後，告訴人仍與陳廣禮持續居住於上址，均
    為被告2人所是認；又依據被告丙○○於警詢時供稱：之前伊
    有遵守過世父親之約定，當時父親與伊約定把房子賣給丁○○
    ，但父親過世後必須讓告訴人繼續居住等語（警卷第9頁）
    ，此情亦為被告丁○○所知悉，業據被告丁○○供陳在卷（偵卷
    第68頁），顯見被告丙○○於房屋過戶予被告丁○○時，已與陳
    廣禮約定縱然陳廣禮過世，亦應讓告訴人繼續居住，房屋過
    戶後實際居住情況亦為如此，是其等並無任意驅趕告訴人之
    理由。
　㈢雖被告丙○○、丁○○認為告訴人嗜賭成性，才欲將房屋收回，
    然被告丙○○於審理時供稱：105年回去的時候，父親就有告
    訴伊告訴人賭博很晚才回家，但沒有說過不讓告訴人居住之
    話語；父親過世前一、二個禮拜意識開始不太清晰等情（本
    院卷第101至102頁），可知陳廣禮早已知悉告訴人賭博乙事
    ，但在房屋過戶給被告丁○○後，其意識清晰之情況下，亦無
    表示不讓告訴人繼續居住之意。其次，被告丙○○於偵訊時供
    稱：當時房子是以200多萬賣給丁○○，丁○○有付了10萬塊，
    約定之後如有陳廣禮的看護費，由伊等負擔等語（偵卷第65
    頁）；被告丁○○亦於偵訊及審理時供稱：房屋是外公以200
    多萬出售給伊，伊支付10萬多元，其他部分是外公要求伊顧
    房子；106過戶完後，代書把所有權狀跟相關申辦資料給丙○○，丙○○就把全部資料給外公保管等語（偵卷第67頁，本院
    卷第101頁），可知過戶當時，陳廣禮並無於第一時間就將
    相關權狀交給被告丙○○或所有權人即被告丁○○，而是由自己
    繼續保管；又臺南市○區○○路0段000巷0號5樓之1房屋雖以買
    賣為由過戶，但以被告丁○○所支付顯不相當之價金觀之，實
    則更似贈與，是受贈人丁○○當無違背贈與人陳廣禮之意思，
    在其死後即不讓告訴人繼續居住才是。從而，尚難以遺書已
    失效或房屋已過戶或告訴人賭博為由，即認為告訴人無居住
    上址之權利。
  ㈣按刑法第304條第1項稱「強暴」者，乃以實力不法加諸他人
    之謂，惟不以直接施諸於他人為必要，即間接施之於物體而
    影響於他人者，亦屬之。且該所謂「強暴」，祗以所用之強
    暴手段足以妨害人行使權利，或足使他人行無義務之事為已
    足，並非以被害人之自由完全受其壓制為必要（最高法院86
    年度台非字第122號、109年度台上字第3082號、111年度台
    上字第480號判決可為參照)。查被告丙○○持鐵鍊鎖住上址之
    大門，將使告訴人無法進入該屋內，其進出之自由及意思自
    由確已遭被告丙○○以上開對物強暴之行為而間接受到壓制，
    客觀上已符合強制罪之構成要件甚明。
  ㈤再按共同實行犯罪行為之人，在合同意思範圍以內，各自分
    擔犯罪行為之一部，相互利用他人之行為，以達其犯罪之目
    的者，即應對於全部所發生之結果，共同負責；又共同正犯
    之成立，祇須具有犯意之聯絡，行為之分擔，既不問犯罪動
    機起於何人，亦不必每一階段犯行，均經參與；且共同正犯
    之意思聯絡，不限於事前有所協議，其於行為當時，基於相
    互之認識，以共同犯罪之意思參與者，亦無礙於共同正犯之
    成立（最高法院28年上字第3110號、34年上字第862號、73
    年台上字第1886號裁判意旨參照）。被告丁○○警詢時稱：母
    親丙○○看到告訴人走出5樓電梯，就叫伊上樓，所以伊有看
    到鐵鍊掛上，就跟母親說將大門鎖一鎖等情（警卷第4頁）
    ；且於審理時亦陳述：鎖到一半後，丙○○看到電梯有人上來
    ，沒想到是告訴人回來了，兩人談到權狀，丙○○聽不下去，
    就叫伊回去，伊上樓時丙○○叫伊報警，伊就叫丙○○該鎖的鎖
    一鎖、該貼的貼一貼走人等情（本院卷第101頁），足見被
    告丁○○知悉被告丙○○所為，亦未加阻止，且其之前亦有於該
    處大門上張貼公告要求告訴人搬離乙事，業據告訴人指述明
    確（偵卷第46頁），顯有不願讓告訴人繼續居住之意，而於
    案發時要求被告丙○○快點鎖門後離開，足見其2人有犯意聯
    絡，推由被告丙○○上開行為達成妨害告訴人行使權利之目的
    ，即應對於所發生之犯罪結果，共同負責。
  ㈥綜上，被告丙○○、丁○○所辯，均無可採，本案事證明確，被
    告2人上開強制犯行均堪以認定，應依法論科。
三、論罪科刑：
  ㈠按家庭暴力，係指家庭成員間實施身體、精神或經濟上之騷
    擾、控制、脅迫或其他不法侵害之行為；家庭暴力罪，係指
    家庭成員間故意實施家庭暴力行為而成立其他法律所規定之
    犯罪，家庭暴力防治法第2條第1款、第2款定有明文。又被
    告丙○○與丁○○為告訴人之女兒、孫子，為直系血親關係，有
    被告2人之個人戶籍資料查詢結果2份（本院卷第9頁、第13
    頁）在卷可憑，其3人間具有家庭暴力防治法第3條第3款所
    定「直系血親」之家庭成員關係。又被告2人以上開對物強
    暴之行為，而達到妨害告訴人自由進入及居住在上址之權利
    ，屬家庭暴力防治法第2條第1款之家庭成員間實施精神上不
    法侵害之家庭暴力行為，該當家庭暴力防治法第2條第2款之
    家庭暴力罪，惟因家庭暴力防治法並無罰則規定，故應僅依
    刑法之規定予以論罪科刑。是核被告2人所為，均係犯刑法
    第304條第1項之強制罪。
　㈡被告丙○○與丁○○就上開強制犯行，有犯意聯絡及行為分擔，
    為共同正犯。
  ㈢爰審酌被告丙○○、丁○○為告訴人之女兒、孫子，均知悉告訴
    人長期居住於上開房屋，縱其等對於告訴人之行徑有所不滿
    ，然被告丙○○在陳廣禮之房屋過戶予被告丁○○時，既與陳廣
    禮約定允諾縱然陳廣禮過世亦應繼續讓告訴人居住，且亦為
    被告丁○○所知悉，縱然事後其等認為告訴人嗜賭成性，仍應
    尋思理性溝通、處理以解決問題，卻採取上開方式妨害告訴
    人居住及進出該處之權利，實有不該，益見其等法治觀念淡
    薄，所為應予非難。復考量其等犯後均否認犯行，未見悔意
    ，及被告丙○○自陳教育程度為高中畢業、離婚，育有2名孩
    子、均已成年，目前從事家務管理工作；被告丁○○自陳教育
    程度為大學畢業、未婚，現與被告丙○○同住，從事機車維修
    工作，暨其等之素行、犯罪動機、目的、手段、參與程度、
    所生損害及迄今未與告訴人達成和解等一切情狀，分別量處
    如主文所示之刑，並均諭知易科罰金之折算標準。
四、據上論斷，依刑事訴訟法第299條第1項前段，刑法第28條、
    第304條第1項、第41條第1項前段，刑法施行法第1條之1第1
    項，判決如主文。
本案經檢察官白覲毓提起公訴，檢察官甲○○到庭執行職務
中　　華　　民　　國　　111 　年　　10　　月　　26　　日
            刑事第十四庭  法  官  蕭雅毓
以上正本證明與原本無異。
如不服本判決應於收受判決後20日內向本院提出上訴書狀，並應
敘述具體理由；其未敘述上訴理由者，應於上訴期間屆滿後20日
內向本院補提理由書（均須按他造當事人之人數附繕本）。「切
勿逕送上級法院」。
                          書記官  李如茵
中　　華　　民　　國　　111 　年　　10　　月　　26　　日
附錄本案論罪科刑法條全文
中華民國刑法第304條
以強暴、脅迫使人行無義務之事或妨害人行使權利者，處3年以
下有期徒刑、拘役或9千元以下罰金。
前項之未遂犯罰之。